【裁判字號】    92,訴,197
【裁判日期】    920919
【裁判案由】    債務人異議之訴
【裁判全文】
臺灣士林地方法院民事判決  九十二年度訴字第一九七號
    原      告    甲○○
    訴訟代理人    王元勳律師
                  許碧真律師
    複  代理人    呂柔昀
    訴訟代理人    胡志彬律師
    被      告    台新國際商業銀行股份有限公司
                              設台北市中山區○○○路○段四四號
    法定代理人    謝壽夫      .
    訴訟代理人    孫宇新      住台北市○○區○○路二段二○七號二樓
當事人間債務人異議之訴事件，本院於民國九十二年九月三日言詞辯論終結，判決如
下：
    主    文
原告之訴駁回。
訴訟費用由原告負擔。
    事實及理由
一、本件被告未於最後言詞辯論期日到場，核無民事訴訟法第三百八十六條各款所列
    情形，爰依原告之聲請，由其一造辯論而為判決。
二、原告起訴主張：
（一）原告並未與訴外人張重光、張維倫共同簽發發票日為民國八十八年十一月三十
      日，受款人為台新國際商業銀行，金額新台幣（以下同）四百五十三萬元之本
      票（即被告據以聲請臺灣臺北地方法院九十年票字第五八九一一號本票裁定，
      並持之聲請本院九十一年度執字第一五五九八號強制執行者）：原告原向美商
      花旗銀行借貸為期二十年之房屋貸款，八十四年時本金僅餘三百四十萬元，年
      息為百分之九點五，嗣因被告銀行行員遊說改貸，表示除可提供與花旗銀行相
      同之條件外，另外可以訴外人張重光為借款人開立所謂「支票透支」帳戶之個
      人信用貸款，非僅免供擔保，且額度可達一百五十萬元，遂於八十四年十二月
      間將三百四十萬元之房屋貸款轉貸於被告銀行，且一向繳息正常，故被告於八
      十八年十二月將年息調降為百分之九點二五，惟嗣後被告要求將原本的普通房
      屋貸款變更為所謂「消費性房屋抵押貸款」，但未告以變更後契約之內容與原
      契約之差異，原告雖擔任張重光向被告借款的連帶保證人（原本借款四百五十
      三萬元，已經部分清償，剩下四百三十六萬七千三百六十一元未還），惟八十
      八年十一月三十日時系爭本票上所載共同發票人張重光不在國內，原告亦不可
      能單獨以連帶保證人身分於當日簽發系爭本票。
（二）本票的金額、地址、日期都不是原告寫的，也沒有對保或原告之印鑑證明、承
      辦人的姓名、到期日，本票不完整；銀行要求原告簽名的貸款文件有一大堆，
      但原告對於簽署文件的內容、須交付何種證件資料、須負擔何種責任，均一知
      半解，甚至全無概念，僅能簽名於銀行所拿的書面文件上，原告囿於專業知識
      不足、文件條款過多，銀行復未善盡告知義務，無從在短時間內掌握契約文件
      重點；不記得是否簽名於系爭本票上，縱有簽名，亦不知所簽文件為本票，顯
      無發票的意思。被告之行為，係濫用契約自由原則且有違交易公平。
（三）八十八年十一月三十日是借款契約簽約日，亦是原告等人簽約擔任連帶保證人
      之日，原告等人身上不可能隨身攜帶空白本票前往簽約；加以原告及張維倫、
      張重光均曾受過大專教育，分別服務於軍教界數十年後，現已退休，也有曾任
      職商業機構之工作經驗，積有對票據債務之實際運用及認知常識，何能如此無
      知，在簽約後另簽立本票，擔負雙重債務？可見被告為保障其貸款之金額如數
      如期歸還，並圖謀將繳納貸款責任轉由連帶保證人共同負擔，且為達援引票據
      法恫嚇原告等人之目的，而偽造系爭本票。
（四）原告雖擔任張重光向被告借款之連帶保證人，但既未簽發系爭本票，則被告持
      系爭本票聲請本票裁定，進而對原告之財產強制執行受償，顯有不當得利；被
      告對原告的借款債權或保證債權，應循另外的途徑來請求。
（十）並聲明請求判決：
  １、先位聲明：
    (1)確認臺灣臺北地方法院九十年票字第五八九一一號民事裁定，原告於八十八年
      十一月三十日所簽發，受款人為台新國際商業銀行，原告應給付被告四百三十
      六萬七千三百六十一元及自九十年十月二日起至清償日止，按年息百分之八點
      九三計算利息之本票債權不存在。
    (2)本院九十一年度執字第一五五九八號強制執行事件所為強制執行程序應予撤銷
      。
  ２、備位聲明：如本院九十一年度執字第一五五九八號強制執行程序終結，被告應
      返還原告四百三十六萬七千三百六十一元，並自受領之日起至清償日止，按年
      息百分之五計算之利息。
三、被告未於最後言詞辯論期日到場，其之前到場所為之聲明及陳述為：
（一）借款人張重光在八十四年十二月第一次向被告貸款，總共借款二筆，一筆金額
      為三百四十萬元，另一筆為二百六十萬元，所以原告與張重光、張維倫共同簽
      發金額為六百萬元的本票（發票日：八十四年十二月二十一日），作為借款的
      保證，並另設定不動產抵押權；前開二百六十萬元的借款是支票透支型貸款，
      清償後的本金還可以再動用，可是並非信用貸款，仍然須提供擔保品（亦即不
      動產及本票），一年續約一次，如原告的信用狀況良好，被告就會自動續約，
      可是到八十八年的時候，被告經辦人員發現借款人張重光有強制停卡的情形，
      且擔保品坐落於汐止市，價值貶落，所以要求借款人對於前開二百六十萬元貸
      款部分辦理改貸，改成非透支型的貸款，對貸款的總金額也有調整，全部改成
      普通房屋貸款，共計四百八十三萬元。
（二）原告確實有簽發系爭本票，是在被告營業處所簽發的。
（三）並聲明請求駁回原告之訴。
四、被告持發票人為甲○○、訴外人張重光、張維倫，發票日八十八年十一月三十日
    ，受款人為被告，金額四百五十三萬元之本票，就其中四百三十六萬七千三百六
    十一元及自九十年十月二日起至清償日止，按年息百分之八點九三計算之利息部
    分，向臺灣臺北地方法院請求准予強制執行，經該院以九十年票字第五八九一一
    號本票裁定准許，並於九十一年三月十一日確定；嗣被告持該本票裁定，請求對
    原告如附表所示之不動產、原告於臺灣銀行營業部二之存款，訴外人張維倫於臺
    灣銀行營業部二、臺灣銀行屏東分行之存款為強制執行，並經本院九十一年度執
    字第一五五九八號強制執行事件受理在案等情，業經本院依職權調閱本院九十一
    年度執字第一五五九八號執行卷宗查核無訛，且有本票影本附卷供參（本院卷第
    一三一頁之十、第一三一頁之十一參照），並為兩造所不爭執，應堪信為真實；
    原告擔任訴外人張重光向被告借款四百五十三萬元之連帶保證人，貸款餘額尚有
    本金四百三十六萬七千三百六十一元未清償一節，則有借據（本院卷第二十五頁
    參照）、消費性房屋抵押借款暨擔保透支約定書（本院卷第六十二頁至第六十七
    頁；第一三一頁之一至第一三一頁之九參照）附卷可稽，並經原告自承在案（本
    院卷第六十二頁、第八十二頁參照），亦堪信為真實。
五、原告主張系爭發票人甲○○、張重光、張維倫，發票日八十八年十一月三十日，
    受款人為被告，金額四百五十三萬元之本票係偽造，伊並未簽名其上云云，則為
    被告所否認。按原告先位聲明請求確認本票債權不存在及撤銷本院九十一年度執
    字第一五五九八號強制執行程序，及備位聲明請求返還不當得利四百三十六萬七
    千三百六十一元，並自受領之日至清償日止，按年息百分之五計算之利息，均以
    「原告並未簽發系爭本票」為前提，故本件之首須審酌者，厥為系爭本票上原告
    之簽名是否為真正。經查：
（一）本件經以兩造不爭執為真正之原告於九十二年六月十一日言詞辯論期日當庭簽
      名之筆跡（本院卷第一０六頁之一）、公務人員保險健康檢查紀錄手冊、消費
      性房屋抵押借款暨擔保透支約定書（影本附於本院卷第一三一頁之一至第一三
      一頁之九）等原件為比對樣本，囑請法務部調查局鑑定系爭本票及授權書原本
      （影本附於本院卷第一三一頁之十、第一三一頁之十一）是否為真正，經該局
      於九十二年八月八日以調科貳字第０九二００二五八六一０號鑑定通知書覆稱
      ：「甲類簽名（即本票原件）與乙類簽名（即甲○○當庭筆跡、公務人員保險
      健康檢查紀錄手冊原件、消費性房屋抵押借款暨擔保透支約定書原件）筆劃特
      徵相同。」（本院卷第一三五頁參照）；且證人柯美君即為原告對保之人亦於
      本院九十二年七月十一日言詞辯論期日到庭陳稱：「有（看到原告親自簽名）
      ：：：簽之前我有告訴她這是本票，在那裡簽名。」等情無訛（本院卷第一二
      九頁、第一三０頁參照），堪信原告確於系爭本票上簽名擔任共同發票人，其
      辯稱該本票上關於原告之簽名係遭偽造云云，當無理由。
（二）經本院向內政部警政署入出境管理局調閱原告及訴外人張重光、張維倫入出境
      資料結果，原告、訴外人張重光、張維倫於八十八年十一月三十日均在境內，
      從而原告辯稱借款人張重光於八十八年十一月三十日不在國內，身為連帶保證
      人之原告不可能於該日簽發本票云云，亦屬無稽，非可採信。
（三）原告另主張被告要求原告簽署的文件甚多，原告專業知識不足，縱有簽名亦不
      知道所簽者為本票，亦不知道簽名後該負何種責任，並無發票之意思云云，惟
      對保人即證人柯美君於原告簽發票據時曾告知所簽者為本票（本院卷第一三０
      頁參照），而原告為退休公務人員，於起訴狀中自承：「原告均曾受過大專教
      育，分別服務於軍教界數十年後，現已退休，也有曾任職商業機構之工作經驗
      ，積有對票據債務之實際運用及認知常識，何能如此無知，在簽約後另簽立本
      票，擔負雙重債務？」等語（本院卷第五頁、第六頁參照），則原告對所簽發
      之文件性質，及所應擔負之責任為何，顯有充分的了解，其事後辯稱專業知識
      不足，簽名時並無發票意思云云，委無足取。況現今銀行業承作數百萬元之放
      款業務時，要求借款人提供擔保物（不動產或票據）或保證人，以確保所貸放
      之款項能如期如數清償，為社會上通念，一般人當皆有此認知，原告既受過高
      等教育，且自承對相關金融實務有相當程度的了解，當無不知此常識之理，其
      辯稱銀行係惡意詐騙連帶保證人簽立本票，其並無發票意思云云，亦無足採。
（四）綜上，堪認系爭發票人為甲○○、張重光、張維倫，發票日八十八年十一月三
      十日，受款人為被告，金額四百五十三萬元之本票，確屬真正。按本票應記載
      (1)表明其為本票之文字。(2)一定之金額。(3)受款人之姓名或商號。(4)無條件擔
      任支付。(5)發票地。(6)發票年、月、日。(7)付款地。(8)到期日，並由發票人簽
      名；未載到期日者，視為見票即付；未載發票地者，以發票人之營業所、住所
      或居所所在地為發票地；未載付款地者，以發票地為付款地。票據法第一百二
      十條第一項、第二項、第四項、第五項定有明文。原告雖主張系爭本票未載到
      期日及地址，金額及（發票）日期亦非原告所書，本票不完整云云，惟依前開
      法條意旨，票據上之記載事項未必須由發票人親自書寫；而系爭票據已載明為
      「本票」，並載明金額、受款人、無條件擔任支付之意思、發票年、月、日，
      雖未載到期日、發票地、付款地，惟亦可依票據法第一百二十條第二項、第四
      項、第五項認定其到期日、發票地、付款地，系爭本票顯已符合本票的要件，
      原告所稱本票不完整，應係偽造云云，顯不足採。
（五）按在票據上簽名者，依票上所載文義負責，二人以上共同簽名者，應連帶負責
      ，票據法第五條著有明文，原告既於系爭本票上簽名，自應負本票發票人之責
      任；而原告係為擔任訴外人張重光向被告借款之連帶保證人而簽發系爭本票，
      其原因關係亦非不存在，從而原告起訴請求確認臺灣臺北地方法院九十年票字
      第五八九一一號民事裁定，原告於八十八年十一月三十日所簽發，以被告為受
      款人，給付金額為四百三十六萬七千三百六十一元及自九十年十月二日起至清
      償日止，按年息百分之八點九三計算利息之本票債權不存在，即屬無據，應予
      駁回。
六、原告先位聲明部分另請求判決本院九十一年度執字第一五五九八號強制執行事件
    所為強制執行程序應予撤銷，無非以系爭本票債權不存在為前提，按執行名義無
    與確定判決同一之效力者，於執行名義成立前，如有債權不成立或消滅或妨礙債
    權人請求之事由發生，債務人得於強制執行程序終結前提起債務人異議之訴，強
    制執行法第十四條第二項固有明文，惟原告請求確認系爭本票債權不存在部分，
    既經認定為無理由，則被告對原告自有本票債權存在，從而原告提起本件債務人
    異議之訴，與強制執行法第十四條第二項之要件顯有不符，而屬無據；又按無法
    律上之原因而受利益，致他人受損害者，應返還其利益，雖有法律上之原因，而
    其後已不存在者，亦同，為民法第一百七十九條所明定，本件原告既簽發系爭本
    票，則被告聲請法院為本票准予強制執行之裁定，持之聲請對原告之財產為強制
    執行，並得於拍定金額中受償，亦係本於其對原告之本票債權，並非無法律上原
    因，從而原告依不當得利法律關係，備位請求被告返還原告四百三十六萬七千三
    百六十一元，並自受領之日起至清償日止，按年息百分之五計算之利息，亦無理
    由。
七、綜上，原告先位聲明請求(1)確認臺灣臺北地方法院九十年票字第五八九一一號民
    事裁定，原告於八十八年十一月三十日所簽發，受款人為台新國際商業銀行，原
    告應給付被告四百三十六萬七千三百六十一元及自九十年十月二日起至清償日止
    ，按年息百分之八點九三計算利息之本票債權不存在，(2)本院九十一年度執字第
    一五五九八號強制執行事件所為強制執行程序應予撤銷；及備位聲明依不當得利
    請求被告返還四百三十六萬七千三百六十一元，並自受領之日起至清償日止，按
    年息百分之五計算之利息，均無理由，應予駁回。
八、本件事證已臻明確，兩造其餘主張舉證及防禦方法（例如借款契約之條件是否合
    理、強制執行之方法是否妥當），於本件民事判決結果均不生影響，無庸一一論
    述，附此敘明。
九、據上論結，原告之訴為無理由，依民事訴訟法第三百八十五條第一項前段、第七
    十八條，判決如主文。
中      華      民      國    九十二    年      九      月     十九     日
                                    臺灣士林地方法院民事第二庭
~B法      官  王怡雯
右為正本係照原本作成。
如對本判決上訴須於判決送達後廿日內向本院提出上訴狀。
中      華      民      國    九十二    年      九      月     二十六   日
~B法院書記官  陳玉瓊


司法院資訊處製作；財團法人民間司法改革基金會備份。
